【裁判字號】    88,訴,98
【裁判日期】    890229
【裁判案由】    侵權行為損害賠償
【裁判全文】
臺灣高等法院臺南分院民事判決  八十八年度訴字第九十八號
      原      告  乙○○
      被      告  丙○○
                          （現另案在台灣雲林看守所執行中）
                  甲○○  住雲.
右當事人間侵權行為請求損害賠償事件，經刑事庭移送前來（八十八年度附民字第二
四七號），本院判決如左：
      主      文
被告應連帶給付原告新台幣壹佰柒拾壹萬柒仟陸佰元，及自民國八十八年八月十八日
起至清償日止，按週年利率百分之五計算之利息。
原告其餘之訴駁回。
訴訟費用由被告連帶負擔五分之三，餘由原告負擔。
本判決原告勝訴部分，於原告以新台幣伍拾柒萬仟元為被告供擔保後得假執行。但
被告如於假執行程序實施前，以新台幣壹佰柒拾壹萬柒仟陸佰元為原告預供擔保，得
免為假執行。
原告其餘假執行之聲請駁回。
      事      實
甲、原告方面：
  一、聲明：求為判決：
    (一)被告應給付原告新台幣（以下同）二百五十萬元，及自起訴狀繕本送達被告之
      翌日起至清償日止，按週年利率百分之五計算之利息。
    (二)訴訟費用由被告負擔。
    (三)原告願供擔保，請准宣告假執行。
  二、陳述：
    (一)被告丙○○、甲○○共同意圖為自己不法之所有，明知丙○○所有坐落雲林縣
      口湖鄉○○段二三七之五號之土地（以下簡稱系爭土地），有第三人國泰信託
      投資股份有限公司（即慶豐商業銀行股份有限公司，下稱慶豐銀行）為抵押權
      人之第一順位本金最高限額抵押權七十二萬元，及訴外人張瑞玲為第二順位抵
      押權人權利價值三十五萬元之抵押權登記，並已負債累累，且本身收入有限，
      已陷於無資力之狀態，竟於民國（下同）八十二年五月四日，將系爭土地以總
      價一百七十一萬七千六百元出售予原告，雙方並約定由代書即甲○○塗銷本件
      土地扺押權設定登記後，始得將系爭土地之所有權移轉登記予原告，致原告陷
      於錯誤，將一百七十一萬七千六百元分次交付予代書甲○○轉交予丙○○，詎
      甲○○、丙○○竟未依約辦理塗銷扺押權設定登記，僅移轉本件土地所有權予
      原告。
    (二)嗣原告於八十二年五月十七日將系爭土地以一百七十萬元出賣與訴外人蔡國勝
      ，並已移轉登記，因被告未依約將上開抵押權登記辦理塗銷，遭債權人張瑞玲
      向原審法院聲請拍賣抵押物，並由原審執行處查封拍賣，於八十八年五月五日
      以二百萬元由訴外人蔡國清拍定。蔡國勝即以系爭土地其市價至少可出售二百
      萬元以上，因被強制拍賣而以二百萬元被拍定，此項價值即係所謂「所失利益
      」，而向原告請求損害賠償二百萬元，經鈞院以八十八年度上字第九號判決原
      告敗訴。又原告因上開案件花費律師費用、往返開庭及無法工作之損失亦達五
      十萬元。爰本於民法關於侵權行為之法律關係請求被告連帶賠償原告二百五十
      萬元，並加附法定利息之判決。
乙、被告方面：
  一、聲明：求為判決：
    (一)原告之訴及假執行之聲請均駁回。
    (二)訴訟費用由原告負擔。
    (三)如受不利之判決願供擔保請准免為假執行。
  二、陳述：
    Ａ、被告丙○○部分
    (一)被告出賣系爭土地所得之價金，償還貸款部分，均委託代辦抵押之代書代為繳
      清，詎料該代書是詐騙集團、虛設公司行號及人頭帳戶，而未清償，被告亦為
      受害者。
    (二)本件詐欺刑事部分在原審審理時，被告即表示希望以和平收場，願以每月所得
      撥出一、二萬元以補償原告之損失，惟雙方無法達成協議。
    Ｂ、被告甲○○部分：
    (一)本件移送民事庭為獨立之民事訴訟法，與刑事訴訟認定之事實無關，合先敘明
      。
    (二)關於本件買賣，雙方當事人到場陳明：有關抵押權由賣方去清償後塗銷之，並
      沒有言明由被告應予塗銷該抵押權，此觀雙方所訂不動產買賣契約書之記載甚
      明。故被告當時並未受託代為辦理塗銷登記，苟當時委託辦理，被告當會予以
      扣款代償辦理塗銷登記才合理。
    (三)從而證人王重雄所證稱委任由被告予以塗銷，絕非事實，如有必會於特約事項
      內有所記載，而觀渠等之契約書空白可見其所言不實。
    (四)抑有進者，原告與被告丙○○交付買賣價金，均係在被告處交付，被告為見證
      人，價金由丙○○拿走，被告分文未得，焉能賠償原告哉？
    (五)綜上所述，被告辦理本件買賣，只是圖賺個代書費約五千元而已，怎有可能負
      擔塗銷抵押權那麼大之義務，足證王重雄之證詞不合情理，應無採信之餘地。
  三、證據：被告甲○○提出原審法院刑事判決書、雲林縣口湖鄉調解委員會調解書
      影本各一份為證。
丙、本院依職權函台灣雲林地方法院檢察署調閱本院八十八年度上易字第一一八二號
    被告詐欺刑事案件偵審卷宗。
      理      由
一、本件原告主張：被告丙○○、甲○○共同意圖為自己不法之所有，明知丙○○所
    有系爭土地，已設定有七十二萬元、三十五萬元之第一、二順位抵押權，並已負
    債累累，且本身收入有限，已陷於無資力之狀態，竟於八十二年五月四日，將系
    爭土地以總價一百七十一萬七千六百元出售予伊，雙方並約定由代書即甲○○塗
    銷本件土地扺押權設定登記後，始得將系爭土地之所有權移轉登記予伊，致伊陷
    於錯誤，將一百七十一萬七千六百元分次交付予代書甲○○轉交予丙○○，詎甲
    ○○、丙○○竟未依約辦理塗銷扺押權設定登記，僅移轉本件土地所有權予伊。
    嗣伊於八十二年五月十七日將系爭土地以一百七十萬元出賣與訴外人蔡國勝，並
    已移轉登記，因被告未依約將上開抵押權登記辦理塗銷，遭債權人張瑞玲向原審
    法院聲請拍賣抵押物，於八十八年五月五日以二百萬元由訴外人蔡國清拍定。蔡
    國勝即以系爭土地其市價至少可出售二百萬元以上，因被強制拍賣而以二百萬元
    被拍定，此項價值即係所謂所失利益，而向伊請求損害賠償二百萬元，經鈞院以
    八十八年度上字第九號判決伊敗訴。又伊因上開案件花費律師費用、往返開庭及
    無法工作之損失亦達五十萬元等情。依爰本於民法關於侵權行為之法律關係請求
    被告連帶賠償伊二百五十萬元，並加附法定利息之判決。
二、被告丙○○則以：伊出賣系爭土地所得之價金，償還貸款部分，均委託代辦抵押
    之代書代為繳清，因該代書是詐騙集團，而未清償，伊亦為受害者；被告甲○○
    亦以：關於本件買賣，雙方當事人到場陳明，有關抵押權由賣方清償塗銷之，並
    未言明由伊負責塗銷該抵押權登記，故伊未受託代為辦理塗銷登記。又原告固在
    被告代書處將買賣價金交付與丙○○，惟伊僅為見證人而已，價金亦由丙○○拿
    走，被告分文未得，焉能賠償原告之損失等語，資為抗辯。
三、查原告主張被告丙○○將所有系爭土地，以總價款一百七十一萬七千六百元出售
    予原告，原告並已將一百七十一萬七千六百元在被告甲○○代書處分次交付予丙
    ○○收受，而系爭土地已設定有七十二萬元、三十五萬元之第一、二順位抵押權
    ，於辦理系爭土地移轉登記與原告時，該抵押權登記並未辦理塗銷。嗣原告於八
    十二年五月十七日將系爭土地以一百七十萬元出賣與訴外人蔡國勝，並已移轉登
    記，因該抵押債權並未清償，經債權人張瑞玲向原審法院聲請拍賣抵押物，於八
    十八年五月五日以二百萬元由訴外人蔡國清拍定，蔡國勝即訴請求原告損害賠償
    等事實，為被告所不爭執，並有本院八十八年度上字第九號民事判決書一份在卷
    可稽，原告此部分之主張，自堪信為真實。
四、原告復主張被告丙○○將所有系爭土地出賣與伊，雙方並約定應由代書即甲○○
    將該抵押權辦理塗銷後，始得將系爭土地所有權移轉登記予伊；惟為被告甲○○
    所否認，並以前揭各情詞置辯，經查：
  (一)被告丙○○出賣本件系爭土地時，已陷於無資力之狀態，其收取買賣價金，竟不
    依約清償抵押債務，塗銷抵押權設定登記，將買賣價金挪用，足證其賣地之初，
    即有詐欺之故意；而被告甲○○為土地代書，對土地登記手續知之甚稔，本件土
    地買賣預約契約書第七點已載明賣主負有塗銷扺押權之義務，惟被告甲○○將價
    金交付予被告丙○○後，竟不辦理塗銷抵押權設定登記，嗣因扺押權人張瑞玲、
    慶豐銀行行使扺押權，原告方知受騙，足見被告二人有共同詐欺之犯意聯絡，了
    然無疑
  (二)原告與被告丙○○於八十二年四月二十八日訂定本件土地買賣契約，約定價金一
    百七十一萬七千六百元，定金五十萬元，於訂約時付款，另於同年月三十日支付
    四十萬元，其餘款項部分代繳增值稅，尾款於移轉登記完畢後全部付清，此有本
    件土地買賣契約書附本院八十八年度上易字第一一八二號被告詐欺刑事案件偵審
    卷宗可稽。該買賣契約書第七條並約定「如有先順位他項權利之設定而未塗銷登
    記者，賣主應負責先為塗銷清楚交付買主登記」（見偵字第一九二六號卷第二四
    頁正面），以該條款所載，即被告丙○○應於移轉登記完畢前，將抵押債務先行
    清償之義務，至為顯然。且告訴人係將價金交給被告甲○○，由甲○○當場交給
    丙○○等情，亦據證人王重雄於上開詐欺案件偵查中證述明確，且該證人王重雄
    又證稱：「他說要向丙○○買清的，叫甲○○拿去塗銷抵押權登記。錢他交給甲
    ○○，土地要清的，抵押權塗銷後再移轉所有權給他。」等語（見偵續字第二三
    號卷第三六頁背面）。並有被告甲○○出具之收據影本一紙在卷丁種可稽（見偵
    字第一九二六號卷第二四頁後面）。按證人王重雄係在埸耳聞目睹之人，且查與
    兩造並無任何嫌隙或特別親密關係，其證言自屬可信，被告空言否認該證人之證
    言，應無可採。
  (三)又原告於八十二年五月十七日將系爭土地以一百七十萬元出賣與訴外人蔡國勝，
    因該抵押債權並未塗銷，經債權人張瑞玲向原審法院聲請拍賣抵押物，於八十八
    年五月五日以二百萬元由訴外人蔡國清拍定，蔡國勝即訴請求原告損害賠償，經
    本院於八十八年十一月十九日以八十八年度上字第九號判決原告應給付蔡國勝一
    百六十五萬一千九百二十八元，有該案判決一份在卷可稽。
五、按故意不法侵害他人之權利者，負損害賠償責任；又數人共同不法侵害他人之權
    利者，連帶負損害賠償責任。民法第一百八十四條第一項前段、第一百八十五條
    第一項前段分別定有明文。本件被告故意共同不法侵害原告之權利，致原告受有
    損害，已如前述，則原告依據上開規定請求被告連帶賠償其損害，自屬有據。查
    本件原告係支出一百七十一萬七千六百元購買系爭土地後遭法院查封拍賣，則其
    受有一百七十一萬七千六百元之損害，應可認定。從而原告請求被告連帶賠償在
    一百七十一萬七千六百元之範圍內，為有理由，應予准許；逾此範圍之請求，及
    原告請求其因上開案件花費律師費用、往返開庭及無法工作之損失亦達五十萬元
    部分，或未舉證以實其說，或非屬必要之支出，為無理由，不應准許。
六、綜上所述，本件原告基於侵權行為之法律關係請求被告連帶賠償一百七十一萬七
    千六百元，及訴狀繕本送達翌日即八十八年八月十八日起至清償日止，按週年利
    率百分之五計算之利息，為有理由，應予准許，逾此範圍之請求，為無理由，應
    予駁回。又兩造均陳明願供擔保聲請宣告假執行或免為假執行，關於原告勝訴部
    分，核無不合，爰分別酌定相當擔保金額併予准許，至原告敗訴部分，因訴之駁
    回而失所依附，應併予駁回。
七、據上論結，本件原告之訴為一部有理由，一部無理由，依民事訴訟法第三百九十
    條第二項、第三百九十二條、第七十九條但書、第八十五條第二項，判決如主文
    。
中      華      民      國    八十九    年      二      月    二十九    日
                                臺灣高等法院臺南分院民事第一庭
                                        審判長法官  戴  勝  利
                                              法官  徐  宏  志
                                              法官  王  惠  一
右為正本係照原本作成。
如對本判決上訴，須於判決送達後二十日內向本院提出上訴狀；未表明上訴理由者，
應於上訴後二十日內向本院提出理由書。
中      華      民      國    八十九    年      三      月    一        日
                                        法院書記官  周  美  莉


司法院資訊處製作；財團法人民間司法改革基金會備份。
